【裁判字號】    97,再易,10
【裁判日期】    970731
【裁判案由】    回復原狀
【裁判全文】
臺灣士林地方法院民事判決              97年度再易字第10號
再審原告    丑○○
            天○○
共同訴訟
代 理 人    李書孝律師
            鄭少君律師
再審被告    乙○○
            癸○○
            未○○
            亥○○
            子○○
            己○○
            戌○○
            戊○○
            辛○○
            酉○○
            丁○○
            寅○○
            卯○○
            午○○
            地○○
            庚○○
            巳○○○
            辰○○
            丙○○
            壬○○
            申○○
            甲○○
上列再審原告與再審被告間回復原狀事件，再審原告對於中華民
國97年6 月5 日本院95年度簡上字第67號確定判決提起再審之訴
，本院判決如下：
    主  文
再審之訴駁回。
再審訴訟費用新臺幣伍仟壹佰拾元由再審原告負擔。
    事實及理由
一、再審原告起訴主張：
  (一)伊等分別為坐落臺北市○○區○○段4 小段41479 建號、41
    615 建號，門牌號碼為臺北市○○區○○路4 段41號1 樓、
    59號1 樓區分所有建物（下稱系爭41號、59號）之所有權人
    。再審被告為同社區即臺北市基河十五號國民住宅社區（下
    稱基河國宅），分別與伊等同棟之區分所有權人。其中再審
    被告乙○○、癸○○、未○○、亥○○、子○○、己○○、
    戌○○、戊○○、辛○○、酉○○（下稱乙○○等10人）為
    系爭41號所屬第2 棟區分所有權人；再審被告寅○○、卯○○、午○○、地○○、庚○○、丁○○、巳○○○、辰○○
    、丙○○、壬○○、申○○、甲○○（下稱寅○○等12人）
    則為系爭59號所屬第5 棟之區分所有權人。因基河國宅興建
    時之施工品質低落，發生排水不良、漏水等嚴重瑕疵，致系
    爭41號、59號之陽臺、花臺及臨近牆壁均因而嚴重毀損，伊
    等多次向國宅管理機關及基河國宅管理委員會請求修繕均未
    獲置理，只得於民國90年間自行修繕，將陽臺、花臺及臨近
    牆壁拆除後再增設鐵捲門，以維護伊等之隱私及居住安全。
    詎再審被告竟訴請伊等將鐵捲門及上蓋之雨遮拆除後，回復
    拆除前之原狀，經本院士林簡易庭93年度士簡字第559 號判
    決伊等應分別將系爭41號、59號分別於該判決所附之附件甲
    、丁所標示外牆（原外牆設置窗戶、花臺、冷氣機窗孔）位
    置之鐵捲門拆除後，分別回復與該判決所附之附件丙、己照
    片相同外觀、材質之12公分厚鋼筋混凝土牆，表面貼覆寬5
    公分、長23公分、厚0.8 公分之二丁掛磁磚及窗戶、花臺、
    冷氣機窗孔（以下分稱系爭外牆、系爭原狀），而駁回再審
    被告其餘訴請伊等拆除雨遮部分。伊等就敗訴部分聲明不服
    ，再經本院95年度簡上字第67號判決就原審所命給付超過乙○○等10人請求再審原告丑○○將系爭41號鐵捲門拆除回復
    系爭原狀，及再審被告寅○○等12人請求再審原告天○○將
    系爭59號鐵捲門拆除回復系爭原狀部分，及該部分假執行宣
    告廢棄，並就廢棄部分，改判駁回再審被告在第一審之訴，
    並駁回再審原告其餘上訴確定（下稱原確定判決，判決前之
    訴訟程序則稱系爭訴訟程序）。
  (二)然原確定判決有下列各項再審事由：原確定判決未正確適
    用民事訴訟法第168 條、第56條第3 款之規定，有民事訴訟
    法第496 條第1 項第1 款適用法規顯有錯誤之情事；原確
    定判決未正確適用民法第184 條第1 項前段及最高法院48年
    臺上字第680 號判例、19年上字第363 號判例、19年上字第
    2316號判例，有民事訴訟法第496 條第1 項第1 款適用法規
    顯有錯誤之情事；原確定判決未正確適用民法第820 條第
    2 項、民事訴訟法第199 條、第199 條之1 闡明義務之規定
    ，有民事訴訟法第496 條第1 項第1 款適用法規顯有錯誤之
    情事；原確定判決未正確適用民法第767 條中段、第821
    條規定，有民事訴訟法第496 條第1 項第1 款適用法規顯有
    錯誤之情事；原確定判決之系爭訴訟程序有民事訴訟法第
    496 條第1 項第5 款訴訟未經合法代理之情事；原確定判
    決有民事訴訟法第463 條之7 就重要證物漏未斟酌之違法，
    爰依民事訴訟法第496 條第1 項第1 款、第5 款、第436 條
    之7 規定，就原確定判決提起再審之訴。並聲明：原確定
    判決廢棄；駁回再審被告在原審之訴。
二、經查，再審原告係於97年6 月12日收受原確定判決，有附於
    原確定判決案卷之本院送達證書可稽。再審原告於97年7 月
    11日提起本件再審之訴（有本院收狀戳章附卷為憑），未逾
    民事訴訟法第500 條第1 項所規定30日之不變期間，自屬合
    法，合先敘明。
三、按再審之訴顯無再審理由者，得不經言詞辯論，以判決駁回
    之，民事訴訟法第502 條第2 項定有明文。茲就再審原告所
    提之再審理由，一一論述如下：
  (一)原確定判決是否未正確適用民事訴訟法第168 條、第56條第
    3 款之規定，而有民事訴訟法第496 條第1 項第1 款適用法
    規顯有錯誤之情事？
    按當事人死亡者，訴訟程序在有繼承人、遺產管理人或其
      他依法令應續行訴訟之人承受其訴訟以前當然停止；訴訟
      標的對於共同訴訟之各人必須合一確定者，共同訴訟人中
      之一人生有訴訟當然停止或裁定停止之原因者，其當然停
      止或裁定停止之效力及於全體，民事訴訟法第168 條、第
      56條第3 款固分別定有明文。然民事訴訟法第168 條當然
      停止訴訟程序之規定，於當事人有訴訟代理人時，不適用
      之，觀諸民事訴訟法第173 條前段至明。
    再審原告主張再審被告丁○○於原確定判決言詞辯論終結
      前業已死亡一事，並未舉證以實其說，所述縱令屬實，因
      再審被告丁○○於系爭訴訟程序中委任林志宏律師為其訴
      訟代理人，揆諸首揭規定，訴訟程序並無當然停止之事由
      。故原確定判決並無再審原告所指未適用民事訴訟法第16
      8 條、第56條第3 款停止訴訟程序之違法，自無再審原告
      所指適用法規顯有錯誤之情事。
  (二)原確定判決是否未正確適用民法第184 條第1 項前段及最高
    法院48年臺上字第680 號判例、19年上字第363 號判例、19
    年上字第2316號判例，而有民事訴訟法第496 條第1 項第1
    款適用法規顯有錯誤之情事？
    按確定之終局判決適用法規顯有錯誤，當事人得以再審之
      訴聲明不服，民事訴訟法第496 條第1 項第1 款固有明文
      。然所謂適用法規顯有錯誤，係指確定判決就事實審法院
      所確定之事實而為法律上判斷，有適用法規顯有錯誤之情
      形而言（最高法院71年臺再字第30號判例參照）。申言之
      ，係指確定裁判違背法律規定或現存有效之判例、大法官
      會議解釋，或消極的不適用法規，顯然影響裁判者而言，
      並不包括認定事實錯誤、法律上見解歧異等情形。
    又按侵權行為損害賠償請求權，以受有實際損害為成立要
      件，最高法院48年臺上字第680 號判例、19年上字第363
      號判例、19年上字第2316號判例固著有明文。然查，原確
      定判決既認定系爭外牆為同棟建物之基本構造，屬同棟區
      分所有權人所共有，再審原告未經各該同棟區分所有權人
      全體同意，復未經區分所有權人會議決議，自行拆除系爭
      外牆，設置鐵捲門，已侵害同棟區分所有權人之共有權。
      系爭屬同棟區分所有人共有之外牆，既遭再審原告拆除而
      滅失，則同棟區分所有人自因此而受有實際損害，至為灼
      然。縱令系爭外牆有再審原告所述之漏水毀損之情事，亦
      僅涉及系爭外牆遭拆除所受實際損害額之多寡，尚難據此
      即認全無實際損害之發生。至再審原告所辯伊等拆除系爭
      外牆，經伊等加以修繕後，已回復原有價值，甚至增加系
      爭建物之整體價值，而認再審被告未受有任何實際上損害
      云云，惟按民法第213 條第1 項既明定：「負損害賠償責
      任者，除法律另有規定或契約另有訂定外，應回復他方損
      害發生前之原狀」，準此，再審原告於拆除系爭外牆後，
      應回復損害發生前之原狀，始能謂同棟區分所有權人之共
      有權因此所受之實際損害業經填補，再審原告既非以回復
      原狀之方式進行漏水之「修繕」，自難認再審被告已未受
      有實際上之損害。故原確定判決以再審被告侵害同棟區分
      所有權人就系爭外牆之共有權，依民法第184 條第1 項前
      段之規定，命再審原告回復系爭外牆拆除前之原狀，並無
      何適用法規顯有錯誤之情事。
  (三)原確定判決是否未正確適用民法第820 條第2 項、民事訴訟
    法第199 條、第199 條之1 規定之闡明義務，而有民事訴訟
    法第496 條第1 項第1 款適用法規顯有錯誤之情事？
    按共有物，除契約另有訂定外，由共有人共同管理之；共
      有物之簡易修繕，及其他保存行為，得由各共有人單獨為
      之，民法第820 條第1 項、第2 項分別定有明文。立法意
      旨係認簡易修繕及其他保存共有物之行為，係以防止共有
      物滅失、毀損為目的之維持共有物現狀之行為，於他共有
      人有利，且多須迅速為之，故得由各共有人單獨為之，而
      不必由各共有人共同管理。
    再審原告主張其等係因系爭外牆漏水嚴重毀損，不得不拆
      除進行修繕等情，縱令屬實，然再審原告既係將系爭外牆
      拆除裝設鐵捲門，已使系爭外牆滅失，自難屬上揭所述對
      共有物之簡易修繕或其他保存行為，故無從適用民法第82
      0 條第2 項之規定，原確定判決之承審法官自無就此行使
      闡明權，使再審原告得以主張民法第820 條第2 項規定之
      必要。是再審原告就此認原確定判決之承審法官未行使闡
      明權，致其未主張民法第820 條第2 項之規定，有適用法
      規顯有錯誤之情事，並無理由。
  (四)原確定判決是否未正確適用民法第767 條中段、第821 條規
    定，而有民事訴訟法第496 條第1 項第1 款適用法規顯有錯
    誤之情事？
    按共有人對於妨害其所有權者，得請求除去；各共有人對
      於第三人，得就共有物之全部，為本於所有權之請求，但
      回復共有物之請求，僅得為共有人全體之利益為之，民法
      第767 條中段、第821 條分別定有明文。又按民法第821
      條規定所謂本於所有權之請求權，係指民法第767 條所規
      定之物權請求權而言，至債權請求權，例如共有物因侵權
      行為而滅失毀損之損害賠償請求權，固不在民法第821 條
      規定之列，惟應以金錢賠償損害時，其請求權為可分債權
      ，各共有人僅得按其應有部分，請求賠償。即使應以回復
      原狀之方法賠償損害，而其給付不可分者，依民法第293
      條第1 項之規定，各共有人亦得為共有人全體請求向其全
      體為給付。故以債權請求權為訴訟標的之訴訟，無論給付
      是否可分，各共有人均得單獨提起。若共有人之一人，越
      其應有部分，行使所有權時，他共有人得對之行使物權或
      債權之請求權，並得單獨對之提起以此項請求權為標的之
      訴，尤不待言（院字第1950號解釋參照）。
    再審原告就系爭外牆雖亦係共有人之一，惟其等將系爭外
      牆拆除而侵害同棟區分所有權人之共有權，既為原確定判
      決所認定之事實，揆諸上開說明，各共有人均得單獨就再
      審原告，依民法第767 條中段物權請求權、民法第184 條
      債權請求權，請求再審原告拆除系爭鐵捲門，並回復系爭
      外牆拆除前之原狀。又再審被告依民法第184 條規定請求
      再審原告回復系爭外牆拆除前之原狀，係屬不可分之債權
      ，而系爭外牆事實上為該棟區分所有建物之基本構造，性
      質上係為同棟全體區分所有權人而存在，故原確定判決命
      再審原告回復系爭外牆拆除前之原狀，自已符合向同棟全
      體區分所有權人給付之意旨。故原確定判決就此並無再審
      原告所指之適用法規顯有錯誤之情事。
  (五)系爭訴訟程序是否有民事訴訟法第496 條第1 項第5 款訴訟
    未經合法代理之情事？
    按訴訟代理人，應於最初為訴訟行為時，提出委任書；且
      應於每審級為之，觀諸民事訴訟法第69條規定至明。又按
      當事人於訴訟未經合法代理者，得以再審之訴對於確定終
      局判決聲明不服，民事訴訟法第496 條第1 項第5 款固定
      有明文。然該款係為保護所代理之當事人本人而設，僅代
      理權有欠缺之一造得據以提起再審之訴，若他造據為再審
      理由，則為法所不許（最高法院68年臺再字第145 號判例
      參照）。
    再審原告主張再審被告壬○○於系爭訴訟程序中未委任林
      志宏律師為訴訟代理人一節，經本院核閱系爭訴訟程序第
      一審及第二審之訴訟卷宗，雖均有再審被告壬○○出具委
      任林志宏律師之委任狀，然該二份委任狀上壬○○之印文
      並不相同，再細閱系爭訴訟程序第二審卷附之委任狀，壬○○名下之印文，似非「壬○○」等字樣，其是否有委任
      林志宏律師確屬有疑。然揆諸上開說明，縱令系爭訴訟第
      二審程序有再審被告壬○○未經合法代理之情事，亦僅壬○○本人得以此為由據以提起再審之訴，再審原告據此為
      再審理由，自無理由。
  (六)原確定判決是否有民事訴訟法第463 條之7 就重要證物漏未
    斟酌之違法？
    按對於簡易訴訟程序之第二審確定終局裁判，如就足影響
      於裁判之證要證物漏未斟酌者，亦得提起再審之訴或聲請
      再審，民事訴訟法第436 條之7 定有明文。所謂就足影響
      於裁判之重要證物漏未斟酌，係指足以影響裁判基礎之重
      要證物，雖在前訴訟程序業已提出，然未經確定裁判加以
      斟酌者而言，且以該證物足以動搖原確定裁判之基礎者為
      限。若於裁判理由項下說明無調查之必要，或縱經斟酌亦
      不足影響裁判基礎之意見，即與漏未斟酌有間，不得據為
      該條所定之再審理由。
    再審原告主張原確定判決漏未斟酌伊等於前訴訟程序中所
      提出之臺北市國民住宅買賣及貸款契約，而其中第3 條第
      1 款即載明：住宅自用面積包括主建物面積及附屬建物（
      陽臺、平臺、花臺）面積等字樣，依此再審原告自得依公
      寓大廈管理條例第4 條第1 項規定事由，使用、收益、處
      分陽臺及花臺云云。然經本院核閱系爭訴訟程序歷審卷宗
      ，再審原告雖確於系爭訴訟程序之第二審提出上開契約，
      惟係用以證明系爭社區應適用國民住宅條例，再審被告非
      國宅管理機關，無權訴請其等回復原狀云云。而原確定判
      決於理由項下五，就此已詳細說明再審原告變更系爭外牆
      仍有公寓大廈管理條例相關規定適用之理由，復於理由項
      下之末說明再審原告所提之證據，經審酌後就該判決所命
      再審原告拆除系爭鐵捲門，回復系爭外牆原狀之判斷不生
      影響。揆諸上開說明，自難認原確定判決有再審原告所指
      漏未斟酌其等所提上開臺北市國民住宅買賣及貸款契約之
      情事。故再審原告據此為再審理由，並無理由。
四、綜上所述，再審原告提起本件再審之訴，顯無理由，依上揭
    規定，爰不經言詞辯論，逕以判決駁回之。
五、又再審之訴，實質上為前訴訟程序之再開及續行，僅前訴訟
    程序之當事人或得承受訴訟接替當事人之人始得提起。而提
    起再審之訴仍需具備一般訴訟之起訴合法要件，自屬當然，
    故再審之當事人仍需具備當事人能力。查再審原告既於再審
    聲請狀中敘明再審被告丁○○業已死亡，果其等所述屬實，
    其等仍將該已死亡之人列為再審被告，就該部分即屬再審之
    訴不合法，亦應予駁回該部分之再審之訴，併此敘明。
六、據上論結，本件再審原告之訴為顯無理由，依民事訴訟法第
    502 條第2 項、第78條、第85條第1 項前段，判決如主文。
中    華    民    國    97    年    7     月    31    日
                  民事第二庭  審判長法  官  俞慧君
                                    法  官  王怡雯
                                    法  官  方彬彬
以上正本證明與原本無異。
本件判決不得上訴。
中    華    民    國    97    年    8     月     4    日
                                    書記官  王玉雙


司法院資訊處製作；財團法人民間司法改革基金會備份。
